【裁判字號】    89,聲再,259
【裁判日期】    900104
【裁判案由】    聲請再審
【裁判全文】
臺灣高等法院高雄分院刑事裁定                    八十九年度聲再字第二五九號
      再審聲請人
      即受判決人  甲○○
右聲請人因偽造文書案件，對於本院八十五年度上易字第一四九七號中華民國八十九
年四月十一日確定判決（臺灣屏東地方法院八十五年度易字第三六號、臺灣屏東地方
法院檢察署八十二年偵字第二一一九號、第三七三五號、第四四五五號、八十三年度
偵字第七四○九號），聲請再審，本院裁定如左：
      主      文
再審之聲請駁回。
      理      由
一、再審聲請意旨略以：台灣高等法院高雄分院檢察署八十九年度議字第五十四號處
    分書係於八十九年四月二十四日所製作，而貴院八十五年度上易字第一四九七號
    判決係於八十九年四月十一所製作，因之，事實審無從審酌，而依該處分書之意
    旨，足以證明聲請人於本案僅列名為出賣同意人，認為何以另七名在買賣契約簽
    立同意書人不構成犯罪，而對同樣列名同意人之聲請人認定犯罪，其認定顯然矛
    盾。又依發現之八十二年十月十一日祭祀公業黃五六公嘗會議記錄，足認黃富謙
    在事實審之證述不實在，是事實審之認定顯然有誤。末以聲請人甲○○經最高法
    院八十九年度台上字第七○八八號判決認為雖未參與由黃國棟、黃興發、邱慶隆
    持同意書及承認書請求派下員簽章之行為，原判決事實亦未加認定，但上訴人何
    以成立本件犯罪共同正犯，原判決已於理由內詳加說明，自無判決不備理由之違
    法及原判決雖未於理由內說明何以不足採為有力上訴人等之證據，其踐行之訴訟
    程序，固稍有未洽，然於判決無影響，惟上述見解證之最高法院二十四年上字第
    一○三二號判例：科刑判決書須先認定犯罪事實，然後於理由內敘明其認定犯罪
    所憑之證據，方足以資論罪科刑，否則僅於理由內敘明其有犯罪之證據，而事實
    欄內並未認定有何種犯罪之事實，不惟理由失其根據，且與法定程式亦不相符，
    應足認本案確定判決有違背法令之處，爰依刑事訴訟法第四百二十條第一項第六
    款發現確實之新證據之理由聲請再審云云。
二、本件聲請再審狀雖載明對最高法院八十九年度台上字第七○八八號確定判決聲請
    再審，但再審係對實體上之確定判決聲請救濟之方法，對於程序上之判決，要無
    再審之可言，查最高法院前開判決，是以聲請人上訴違背法律上之程式，從程序
    上駁回上訴之判決，並非實體判決，應無從對該判決聲請再審，但聲請人提起本
    件再審，尚附具本院八十五年度上易字第一四九七號確定判決，且就本院前開實
    體判決敘述再審理由，應可認係對本院前開實體確定判決聲請再審（最高法院七
    十四年七月九日第七次刑事庭決議參照），先此敘明。
三、按因發見確實之新證據，足認受有罪判決之人應受無罪之判決者得聲請再審，固
    為刑事訴訟法第四百二十條第一項第六款所明定。惟（一）前所謂發見新證據，
    係指該證據當時已經存在，為法院及當事人所不及知，不及調查斟酌，至其後始
    行發見，且就證據本身形式上觀察，固不以絕對不須經過調查程序為條件，但必
    須顯然可認為足以動搖原有罪確定判決，而為受判決人無罪、免訴、免刑或輕於
    原判決所認罪名之判決者為限。此受理聲請再審之最後事實審法院，應就聲請再
    審理由之所謂「新證據」，是否具備事實審判決前已經存在，為法院、當事人所
    不知，事後方行發見之「嶄新性」，及顯然可認足以動搖原有罪確定判決，應為
    無罪、免訴、免刑或輕於原判決罪名之「顯然性」二要件，加以審查，為判斷應
  否准予開始再審之準據。（最高法院八十五年度台抗字第三０八號判決參照）（
    二）次查此所謂「確實之新證據」，係指其證據之本身在客觀上可認為真實，勿
    須經過調查，即足以動搖原判決，使受刑人得受有利之裁判者而言，若在客觀上
    就其之真實性為如何，尚欠明瞭，非經相當之調查，不能辨其真偽，即與確實新
    證據之「確實」含義不符，自難據為聲請再審之理由（最高法院七十年度台抗字
    第一六一號判決參照）。（三）又若判決前已經當事人提出或聲請調查之證據，
    經原法院捨棄不採者，即非該條款所謂發見之新證據，不得據為聲請再審之原因
    。（最高法院七十七年度台上字第五十五號、七十八年度台抗字第一四五號判決
    參照）綜上所述，刑事訴訟法第四百二十條第一項第六款所謂發見新證據，係指
    該證據當於事實審法院判決前已經存在，為法院及當事人所不知及調查斟酌，而
    於判決事後始經發見者而言，該證據之成立並非在判決確定之後始成立，且該證
    據必須毋須經調查程序，或經原法院不採者，並顯然可認為確實足以動搖原確定
    判決，而為受判決人有利之判決者為限。
四、經查：（一）原確定判決以聲請人甲○○、黃興發及被告陳梅菊之夫黃家春（由
    其子黃秋展繼承）均為黃五六公祭祀公業派下員，並均具黃登興公祭祀公業派下
    員身分，此有內埔鄉公所八十二年三月十二日屏內鄉民字第三一九七號函附之派
    下員名冊及黃登興公派下開會簽到名冊等影本附卷可考。黃國棟係黃五六公祭祀
    公業管理人，明知系爭土地係該祭祀公業所有，未經其祭祀公業派下員大會決議
    ，竟與黃興發、甲○○及陳梅菊等人共同處分系爭土地，先於八十一年八月十日
    將之出售與蔡崇榮，有該不動產買賣契約書影本一份在卷可按。再由代書邱慶隆
    書妥記載系爭土地及同地段二二０之二號土地，係黃登興公祭祀公業所有，應辦
    理變更登記之承認書，及解散黃五六公祭祀公業，並授權黃國棟處分該四筆土地
    之同意書，由黃國棟、黃興發、邱慶隆持向派下員黃麗華等派下員簽章等情，分
    據證人黃欽津、黃富謙、黃正雄、黃森期、黃炳奎、黃煥坤、黃煥松、黃國濱、
    黃肇義、黃國勳、黃國權、黃光衡、黃光仁、黃木賢、黃忠次、黃秀蓮、黃國雄
    、黃文瑞、黃英男、黃國男及告訴人黃麗華、黃森鵬、黃滿雄、黃海鴻於偵審中
    證述綦詳，並有該承認書及同意書影本各一份附卷可稽。而黃五六公祭祀公業派
    下員開會時，未曾討論將系爭土地歸還黃登興公祭祀公業之提案等情，亦據證人
    黃煥坤、黃國濱、黃國勳、黃國權、黃光衡、黃光仁、黃木賢、黃忠次、黃秀蓮
    、黃國欣、黃欽津、黃國南、黃國芳、黃紹丕等人證述無訛。又甲○○、黃興發
    明知系爭土地係黃五六公祭祀公業所有，竟與受委任處理事務之黃五六公祭祀公
    業管理人黃國棟將系爭土地出售他人，欲變更登記為黃登興公祭祀公業所有，再
    移轉登記與買受人，而使黃國棟為違背其任務之行為，並生損害於黃五六公祭祀
    公業之其他派下員，業據證人黃富謙、黃肇義、黃國勳、黃國芳、黃正雄及告訴
    人黃麗華指稱甚詳。被告甲○○、邱慶隆以更換管理人為詞，騙取黃富謙等人在
    上述之承認書及同意書上簽章，足以生損害於黃富謙等人，係屬無權製作之偽造
    文書行為。參以甲○○、黃興發、陳梅菊及黃國棟於八十一年八月十日之買賣契
    約書上列名出賣同意人及出賣承諾人，有上述買賣契約書可稽，而承認書及同意
    書係八十一年九月間至十月下旬某日製作後持交派下員簽章，顯見買賣契約成立
    在先，嗣再以更換管理人為詞，或以系爭土地係黃登興公祭祀公業所有，欲變更
    登記，而使黃麗華等派下員在承認書及同意書上簽章。而被告黃興發、甲○○、
    陳梅菊及黃國棟出售系爭土地之後，即將所收取之訂金，發給黃登興公派下員每
    人五萬元，於八十一年九月八日交付三百五十萬元與陳梅菊等情，有黃登興公派
    下員先領到買賣價款五萬元之同意書附卷足憑。足見甲○○等與黃國棟之變賣系
    爭土地，係意圖為黃登興公派下員之利益。可見聲請人甲○○何以成立本件犯罪
    共同正犯，本院判決已於理由內詳加說明。（二）本件聲請人主張之新證據，無
    非以台灣高等法院高雄分院檢察署八十九年度議字第五十四號處分書認定之事實
    為據，惟上開處分書對於聲請人所涉嫌之背信等罪，並未加以排除，因此該處分
    書尚不足以推翻原確定判決所認定之事實。（三）本院確定判決對於黃富謙之證
    述已詳加審酌，並載明於判決書理由欄內，聲請人所述理由，指摘事實審之法院
    認定有誤，自非適法聲請再審理由。（四）最高法院判決八十九年度台上字第七
    ○八八號已認定：甲○○雖未參與由黃國棟、黃興發、邱慶隆持同意書及承認書
    請求派下員簽章之行為，原判決事實亦未加以認定，但上訴人何以成立本件犯罪
    共同正犯，原判決已於理由內詳加說明，自無判決不備理由之違法。又各該不起
    訴處分書及買賣契約等證據，原判決雖未於理由內說明何以不足採為有利於上訴
    人等之證據，其所踐行之訴訟程序，固稍有未洽，然於判決無影響，今聲請人於
    再審理由復加指摘，亦非適法聲請再審理由。綜此，被告所舉前開證據，並不足
    以影響原確定判決之認定，非屬刑事訴訟法第四百二十條第一項第六款之確實新
    證據，本件再審之聲請為無理由，應予駁回。
五、據上論結，應依刑事訴訟法第四百三十四條第一項，裁定如主文。
中      華      民      國    九十    年      一      月      四       日
                              臺灣高等法院高雄分院刑事第七庭
                                  審判長法官  王光照
                                        法官  黃仁松
                                        法官  黃壽燕
右正本證明與原本無異。
如不服本裁定應於送達後五日內向本院提出抗告狀。
                                      書記官  蘇恒仁
中      華      民      國    九十    年      一      月      八       日
                                                                     Ａ


司法院資訊處製作；財團法人民間司法改革基金會備份。
